臺灣高等法院民事判決　　　　　　　　 95年度上易字第564號
上　訴　人　丙○○
訴訟代理人　李國煒律師
被上 訴 人　乙○○
　　　　　　甲○○
上列當事人間塗銷所有權移轉登記等事件，上訴人對於中華民國
95年4月26日臺灣桃園地方法院95年度訴字第575號第一審判決提
起上訴，本院於96年2月14日言詞辯論終結，判決如下：
    主      文
原判決關於駁回上訴人下列第二項之訴部分，及其假執行之聲請
，暨訴訟費用（除確定部分外）之裁判均廢棄。
被上訴人應於新台幣壹佰貳拾萬元之範圍內，再連帶給付上訴人
新台幣壹佰零萬肆仟肆佰陸拾柒元，及如附表一、附表二計算
之利息、違約金。
其餘上訴駁回。
第一審（除確定部分外）、第二審訴訟費用，由被上訴人連帶負
擔。
    事實及理由
壹、程序方面
一、被上訴人乙○○經合法通知，未於言詞辯論期日到場，核無
    民事訴訟法第386條各款所列情形，爰依上訴人聲請，由其
    一造辯論而為判決。
二、按訴之變更或追加，非經他造同意，不得為之。但第255條
    第1項第2款至第6款情形，不在此限；又被告於訴之變更或
    追加無異議，而為本案之言詞辯論者，視為同意變更或追加
    ，且為第二審程序所準用。民事訴訟法第446條第1項、第25
    5條第2項、第463條分別定有明文，且為最高法院29年上字
    第359號判例所肯認。查上訴人於原審依侵權行為法律關係
    ，請求被上訴人乙○○、甲○○（下合簡稱被上訴人，單指
    其中一人時，則逕稱其姓名）應連帶給付上訴人新台幣（下
    同）100萬元及自民國93年7月31日起至清償日止，按週年利
    率5%計算之利息。嗣追加依不當得利法律關係為請求，並擴
    張請求被上訴人應連帶給付上訴人103萬4467元及如附表一
    、二計算所得之金額（見本院卷第80頁，利息、違約金部分
    ，下稱其利息違約金）；分別係屬請求之基礎事實同一、擴
    張應受判決事項之聲明，且甲○○對之無異議，而為本案之
    言詞辯論，應准予追加，先此敘明。
貳、實體方面
一、上訴人主張：乙○○於93年7月間多次至伊住處，聲稱要與
    伊交往，為資取信，並交付國民身分證影本予伊，嗣表示要
    與伊結婚。繼因乙○○施用詐術謊稱辦理結婚事宜，向伊索
    取印鑑章、印鑑證明及戶籍謄本等物，伊不疑有詐，將上述
    物品交付乙○○，乙○○其後將印鑑章交還伊後，即避不見
    面。至93年11月間，伊因未收受地價稅單，向稅捐稽徵機關
    查詢，始悉伊所有桃園縣平鎮市○○段287建號建物（門牌
    號碼桃園縣平鎮市○○路153巷7弄6號，下稱系爭房屋）及
    桃園縣平鎮市○○段694地號土地（下稱系爭土地，與系爭
    房屋合稱系爭房地）均已移轉登記為甲○○名義，甲○○並
    以系爭房地向台北銀行股份有限公司（嗣因合併更名為台北
    富邦商業銀行股份有限公司，下稱台北銀行）設定最高限額
    抵押權120萬元，並辦理貸款100萬元。伊不認識甲○○，亦
    未將系爭房地出賣予甲○○，顯見被上訴人係共同施用詐術
    ，以取得伊之印鑑章、印鑑證明及戶籍謄本，並將系爭房地
    之所有權移轉至甲○○名義，再以系爭房地向台北銀行辦理
    貸款100萬元。準此，爰求為命被上訴人應連帶給付103萬44
    67元，及其利息違約金（未繫屬本院部分不予贅列）。
二、甲○○則以：緣伊朋友即乙○○之男友邱現豐要向上訴人借
    錢，因上訴人年紀太大，邱現豐債信不好，無法向銀行借得
    款項，所以將系爭房地移轉為伊名義。伊未交付任何買賣價
    款與上訴人，系爭房地辦理移轉登記及設定抵押權之相關手
    續，均由乙○○自行去找代書辦理，再由伊出面向台北銀行
    借錢，但借得款項均由邱現豐拿去等語，資為抗辯。
三、乙○○經合法通知未到庭，亦未提出書狀為任何聲明或陳述
    。
四、本件經原審判決甲○○應將系爭房屋，登記日期為93年8月2
    日，登記原因為買賣，原因發生日期為93年7月16日，及系
    爭土地，登記日期為93年8月2日，登記原因為買賣，原因發
    生日期為93年7月16日之所有權移轉登記塗銷，並駁回上訴
    人其餘之訴（甲○○就原審判決其敗訴部分，未據聲明不服
    而告確定）。上訴人就原審判決其敗訴部分提起上訴，聲明
    為：（一）原判決不利於上訴人部分，及該部分假執行之聲
    請，暨命上訴人負擔訴訟費用部分之裁判均廢棄。（二）上
    開廢棄部分，被上訴人應連帶給付上訴人103萬4467元及其
    利息違約金。甲○○則聲明：上訴駁回。
五、上訴人、甲○○不爭執之事實（見本院95年7月31日準備程
    序筆錄）
（一）上訴人所有之系爭房屋所有權，於93年8月2日移轉登記為
      甲○○名義，登記原因為買賣，原因發生日期為同年7月1
      6日。
（二）甲○○於93年8月2日以系爭房地為台北銀行設定第一順位
      最高限額抵押權120萬元，並辦理貸款100萬元，借款人為
      甲○○。
（三）上揭事實，並有上訴人、甲○○不爭執其形式真正（見本
      院同上筆錄）之乙○○國民身分證正反面、系爭房地登記
      謄本（均影本）附卷可稽（見原審卷第9頁至第13頁），
      自堪信為真實。
六、本件經本院於95年7月31日與上訴人、甲○○整理並協議簡
    化之爭點為（見本院同上筆錄，並依本院論述之先後順序而
    調整其次序，先此敘明）
（一）被上訴人之行為，是否構成共同侵權行為？
  １、被上訴人之行為是否不法？
  ２、上訴人受有損害是否因被上訴人行為所致？
  ３、被上訴人有無故意或過失？
（二）被上訴人之行為，是否構成不當得利？
  １、被上訴人是否受有利益？
  ２、被上訴人所受利益與上訴人所受損害間有無因果關係？
七、茲分別論述如下
（一）被上訴人之行為，構成共同侵權行為，應負連帶損害賠償
      責任。
  １、被上訴人確有侵害上訴人權利之共同不法行為。
  （１）經查，上訴人所有之系爭房地所有權，於93年8月2日以
        買賣為原因移轉登記為甲○○名義；甲○○並以系爭房
        地為抵押物，於93年8月2日設定第一順位最高限額抵押
        權120萬元與台北銀行，並辦理貸款100萬元，借款人為
        甲○○等節，為上訴人與甲○○所共同是認（見上五（
        一）（二）所示），並有系爭房地登記謄本附卷可參（
        見原審卷第10頁至第13頁），自堪信為實在。
  （２）甲○○雖辯稱：邱現豐欲向上訴人借錢，因上訴人年紀
        大，邱現豐債信不好，故將系爭房地移轉至伊名下，向
        台北銀行借得款項均由邱現豐拿去云云。
  （３）然查，甲○○自承未給付任何買賣價金予上訴人，系爭
        房地竟以買賣為登記原因，而移轉為甲○○所有，顯屬
        可疑。況由甲○○出面向台北銀行借款等情，復為甲○
        ○所無異詞（見上五（二），並參本院卷第23頁、第89
        頁背面），是甲○○對於系爭房地移轉登記、向台北銀
        行借款之流程，應屬知之甚詳。又上訴人否認邱現豐向
        其借款情事，甲○○就此部分僅空言抗辯，並未舉證以
        實其說，要難採信。尤以甲○○明知邱現豐債信不好，
        奈何同意擔任人頭，而向台北銀行借款？若向台北銀行
        借得款項均由邱現豐取走，甲○○竟須擔負借款人責任
        ，顯悖於常情，難予置信。且甲○○對上開所辯情節，
        全未提出任何事證以佐其說，當為推諉圖卸之詞，不足
        採信。
  （４）再查，上訴人另主張乙○○於93年7月間多次至伊住處
        ，聲稱要與伊交往，為資取信，並交付國民身分證影本
        予伊，嗣表示要與伊結婚。繼因乙○○施用詐術謊稱辦
        理結婚事宜，向伊索取印鑑章、印鑑證明及戶籍謄本等
        物，伊不疑有詐，將上述物品交付乙○○，乙○○其後
        將印鑑章交還伊後，即避不見面等節，業據其提出與所
        述相符之乙○○之身分證正反面影本、系爭房地登記謄
        本為證（見原審卷第9頁至第13頁）。再佐諸甲○○自
        陳：未交付買賣價款予上訴人，系爭房地辦理移轉登記
        、設定抵押權之相關手續，均由乙○○找代書辦理等語
        （見本院卷第23頁、第89頁背面）；乙○○因上開事實
        ，業經臺灣桃園地方法院檢察署檢察官提起公訴，有該
        署95年度偵緝字第733號起訴書影本附卷可參（見本院
        卷第86頁至第87頁）等情以觀，足徵上訴人上開指訴，
        應堪採信。
  （５）據此，被上訴人共同以不法之方式，由乙○○騙取上訴
        人之印鑑章、印鑑證明、戶籍謄本等物後，偽造系爭房
        地之買賣契約書，將上訴人所有之系爭房地所有權移轉
        登記為甲○○之名義，並以系爭房地向台北銀行辦理抵
        押權設定，貸得100萬元，顯見被上訴人確有侵害上訴
        人權利之共同不法行為，至為明悉，洵堪認定。
  ２、被上訴人之共同不法行為，致上訴人受有103萬4467元及
      其利息違約金之損害。
  （１）原審係認定：上訴人主張被上訴人以不法行為將系爭房
        地之所有權移轉登記至甲○○名下後，再以系爭房地向
        銀行辦理貸款100萬元，固屬實在。惟於抵押權人在債
        權已屆清償期，而未受清償，依法聲請拍賣系爭房地，
        就其賣得價金而受清償前，尚難認上訴人受有損害，認
        其請求被上訴人應連帶給付，不應准許等節。
  （２）惟按所有權對其客體（所有物），雖有占有、使用、收
        益及處分等各種支配權能，但其權能內容得自由伸縮，
        如將所有權設定地上權、典權或抵押權後，則其全面支
        配所有物之權能，將因受限制大為減縮，甚至虛有其表
        ，學說稱之為所有權之虛化或裸體所有權。要之，於所
        有物上設定用益物權（如地上權），將使所有物之使用
        收益權能（利用價值）化為用益權，而歸屬於用益權人
        。倘於所有物上設定擔保物權（如抵押權），將使所有
        物之處分權能（交換價值）化為擔保權，而歸屬於擔保
        權人，學說稱之為所有權之虛化或裸體所有權（參見謝
        在全著民法物權論上冊，第180頁至第181頁）。是故，
        於所有物上設定用益物權或擔保物權，將損及所有權之
        支配權能，破壞其圓滿狀態，造成所有權人之損害，要
        無疑問。
  （３）查上訴人之系爭房地所有權，原無抵押權設定，竟因被
        上訴人共同偽造文書之不法行為，並以系爭房地向台北
        銀行辦理抵押權設定，而貸得款項。雖甲○○應將系爭
        房地所有權登記塗銷部分，業經原審判決確定在案，上
        訴人就系爭房地之所有權登記得以回復。惟上訴人就系
        爭房地所有權圓滿無負擔之狀態業遭破壞。蓋台北銀行
        就系爭房地之抵押權設定登記，受登記公信力之保護，
        而不得塗銷。且台北銀行對甲○○之債權倘屆期未受清
        償，即得拍賣系爭房地取償，足見被上訴人上揭不法行
        為，與上訴人就系爭房地之財產權受侵害間，具有相當
        因果關係，至為明確。揆諸上開說明所示意旨，被上訴
        人之不法行為，致上訴人受有相當於抵押債權之損害，
        堪予認定。
  （４）甚且，台北銀行業已陳報：甲○○於93年7月30日向其
        貸得上開款項後，約定甲○○得於上開限額度內，由其
        開立於台北銀行大同分行活儲存款第0000000號往來帳
        戶中，依原存款約定之取款方式，一次或分次支用，並
        在貸款動支期限（93年8月3日起至94年8月2日）內循環
        使用；系爭房地於94年5月2日經臺灣桃園地方法院查封
        ，依約甲○○喪失期限利益，借款視為全部到期，其已
        向臺灣桃園地方法院陳報甲○○應給付之本金、利息、
        違約金，並於94年5月17日發催告書通知甲○○等節（
        本院卷第41頁至第42頁），復提出得意理財貸款契約及
        其約定書、臺灣桃園地方法院民事執行處94年度執字第
        10447號通知書、行使抵押權聲明狀、催告書及其回執
        聯（均影本）附卷可稽（見本院卷第45頁至第59頁）。
        由是以觀，台北銀行就系爭房地之抵押債權，要屬已屆
        清償期，而未受清償，隨時得聲請拍賣系爭房地，就其
        賣得價金優先受償，至堪確定。因此，原審認於台北銀
        聲請拍賣系爭房地就其賣得價金受清償前，難認上訴人
        受有損害等節，見解尚屬違誤，不能維持。
  （５）準此以觀，被上訴人之共同不法行為，致上訴人受有相
        當於103萬4467元及其利息違約金之損害，實堪認定。
  ３、被上訴人係屬故意為不法侵害上訴人之行為，故上訴人依
      侵權行為之法律關係，請求被上訴人負連帶損害賠償責任
      ，於120萬元之範圍內，被上訴人應連帶給付103萬4467元
      ，及其利息違約金部分，為有理由。逾上開範圍部分，則
      屬無據。
  （１）按負損害賠償責任者，除法律另有規定或契約另有訂定
        外，應回復他方損害發生前之原狀。又不能回復原狀或
        回復顯有重大困難者，應以金錢賠債其損害。民法第21
        3條第1項、第215條分別定有明文。
  （２）經查，被上訴人明知系爭房地係上訴人所有，竟以偽造
        文書方式，辦理所有權移轉登記，並據以向台北銀行辦
        理抵押權設定，取得貸款，業經認定如上１、２所示。
        據此而論，被上訴人所為，顯係故意之不法行為，造成
        系爭房地有抵押權之設定，台北銀行並得於120萬元之
        範圍內，就系爭房地拍賣所得價金優先受償。
  （３）易言之，系爭房地於台北銀行之抵押債權範圍內，價值
        受有損害，自應回復系爭房地於該抵押權設定前之原狀
        ，但該原狀之回復，顯有重大困難（台北銀行必於抵押
        債權獲得滿足時，始同意塗銷該抵押權），故應以金錢
        賠償上訴人就系爭房地所有權所受之損害。然而，台北
        銀行之抵押權係屬最高限額抵押權，則抵押債權得就系
        爭房地受償之數額，至多為120萬元。
  （４）從而，上訴人基於侵權行為之法律關係，請求被上訴人
        連帶損害賠償，於120萬元之範圍內，被上訴人應連帶
        給付103萬4467元，及其利息違約金部分，為有理由。
        逾上開範圍部分，則屬無據，應堪認定。
（二）上訴人基於侵權行為之法律關係，請求被上訴人連帶給付
      ，為有理由等節，業詳如上（一）所述。又上訴人就其主
      張之侵權行為、不當得利法律關係，係請求擇一為有利判
      決（見本院卷第23頁）。如上訴人得基於不當得利法律關
      係而為請求，亦不超過上３所認定之金額。因此，原列爭
      點「被上訴人之行為，是否構成不當得利」部分，無論結
      果如何，均與上開結論不生影響，即無贅予論述之必要，
      併此指明。
八、綜上所述，上訴人之主張，堪予採信。至被上訴人所辯，則
    不足採。從而，上訴人本於侵權行為之法律關係，請求被上
    訴人應於120萬元之範圍內，應連帶給付103萬4467元，及其
    利息違約金部分，為有理由，應予准許。至逾此所為請求，
    為無理由，應予駁回。又上訴人敗訴部分，其假執行之聲請
    失所附麗，應併予駁回。原審就上開應准許部分，為上訴敗
    訴之判決，並駁回其假執行之聲請，尚有未洽。上訴意旨求
    予廢棄改判，為有理由，爰由本院予以廢棄改判如主文第2
    項所示。至於上訴人之請求不應准許部分，原判決為上訴人
    敗訴之判決，並駁回其假執行之聲請，理由雖有不同，但結
    論並無二致，應予維持，上訴意旨求予廢棄改判，為無理由
    ，應駁回其上訴。又審酌上訴人敗訴部分比例甚微，本院認
    訴訟費用應均由被上訴人連帶負擔，始屬允妥，併此指明。
九、本件事證已臻明確，至於未論述之爭點（如上七之（二）所
    述）；兩造其餘之攻擊或防禦方法；未經援用之證據，經本
    院斟酌後，認為均不足以影響本判決之結果，自無一一詳予
    論駁之必要，併此敘明。
十、據上論結，本件上訴為一部有理由，一部無理由，依民事訴
    訟法第450條、第449條第2項、第79條、第85條第2項、第46
    3條、第385條第1項前段，判決如主文。
中    華    民    國    96    年    2     月    27    日
                    民事第14庭
                        審判長法  官  許正順
                              法  官  張  蘭
                              法  官  鍾任賜
正本係照原本作成。
不得上訴。
中　　華　　民　　國　　96　　年　　2 　　月　　27　　日
                              書記官  王敬端
